【裁判字號】    94,上易,1590
【裁判日期】    950323
【裁判案由】    妨害名譽等
【裁判全文】
臺灣高等法院臺中分院刑事判決        94年度上易字第1590號
上 訴 人
即 被 告  甲○○
選任辯護人  林政德律師
上列上訴人因妨害名譽等案件，不服臺灣南投地方法院94年度易
字第 303號中華民國94年10月27日第一審判決（起訴案號：臺灣
南投地方法院檢察署94年度偵字第1384、1385、1409、1670號）
，提起上訴，本院判決如下：
    主  文
原判決關於甲○○定應執行刑中「應於刑之執行完畢或赦免後令
入相當處所施以監護一年」之部分撤銷。
其他上訴駁回。
    事      實
一、甲○○罹患老年癡呆症，於民國（下同）94年年初起，漸有
    明顯之記憶力缺損、人格轉變、自我控制變差及判斷力受損
    等現象，已達精神耗弱之程度。又其前於92年間，因妨害自
    由案件，經法院判處拘役三十日，緩刑二年確定，緩刑期間
    至94年3月11日止，其於緩刑期間內仍不知謹慎：
  (一)基於公然侮辱之概括犯意：
  1.先後於94年1月6日6時58分許、同月7日7時3分許、同月8日8
    時3分許、同月9日7時9分許及13時56分許、同年3月29 日11
    時30分許，在南投縣南投市○○路○段352號乙○○住處（下
    簡稱乙○○住處）後方及前門之公眾得共見共聞之場所，以
    臺語「幹你娘」、「老雞掰」、「幹你娘老雞掰」、「罵你
    娘老雞掰啦」、「你的雞掰都是眾人的」、「幹你娘雞掰邊
    」、「你爸就雞掰」、「吃小」、「你娘雞掰」、「說你娘
    雞掰」、「幹」、「好你媽老雞掰」等穢語，辱罵乙○○，
    而連續公然侮辱乙○○。
  2.再於同年3月9日7時16分許，在同縣草屯鎮○○路196號丙○○住處前人行道之公共場所，以臺語「討客兄」、「幹你娘
    雞掰」等穢語辱罵丙○○，而公然侮辱丙○○。
  (二)另基於恐嚇之概括犯意：
  1.於94年1月6日6時58分許，在南投市○○段668之11地號土地
    上，以持棍作勢毆打乙○○此一加害乙○○身體之方式，恐
    嚇乙○○，使乙○○心生畏懼，致生危害於安全。
  2.於同年1月7日7時3分許，在上開土地上，向乙○○恫稱：「
    如果我沒有本事讓你們全家死透透，我才輸給你們」等語，
    以加害生命之事，恐嚇乙○○，使乙○○心生畏懼，致生危
    害於安全。
  3.於同年1月9日8時4分許，在乙○○住處窗戶旁，向乙○○恐
    嚇稱：「我一人對付你們全家，要死大家一起死」等語，以
    加害生命之事，恐嚇乙○○，使乙○○心生畏怖，致生危害
    於安全。
  4.於同年 3月29日11時30分許，在乙○○住處旁，以手持樹枝
    欲毆打乙○○，並向乙○○丟擲石頭此一加害身體之方式，
    恐嚇乙○○，致乙○○心生恐懼，而躲在據報到場處理之員
    警邱正森後方。
  (三)又基於毀損之概括犯意：
  1.於94年1月11日13時6分許，持長條狀之不詳器物，損壞乙○○所有裝設在乙○○住處牆壁上之監視攝影機，致生損害於
    乙○○。
  2.於同年3月10日7時30分許，在南投縣草屯鎮○○路 190號前
    ，持磚塊砸毀丁○○所有之車牌 DU-7041號自用小客車之油
    箱蓋，致生損害於丁○○。嗣經警據報後於同日 7時45分許
    至上開現場查獲，並扣得磚頭1個與毀損之油箱蓋1 枚。
  (四)甲○○復於同年3月8日11時10分許，在草屯鎮○○路 196號
    丁○○住處前，因停車糾紛與丁○○發生口角，竟基於侵入
    他人住宅之犯意，在未經丁○○同意下，無故進入丁○○住
    處，持丁○○住處曬衣鐵桿，作勢欲毆打丁○○，丁○○斥
    令退去，甲○○仍未予理會，俟丁○○將住處鐵捲門放下一
    半，甲○○始退出丁○○住處。
二、案經乙○○告訴及丙○○、丁○○訴由南投縣政府警察局草
    屯分局報告臺灣南投地方法院檢察署檢察官偵查起訴。
    理      由
一、上訴人即被告甲○○（下稱被告）之輔佐人即被告之子王玟
    淇於原審法院94年9月5日準備程序中，對於檢察官所舉證明
    被告犯罪事實之證據方法，包括供述證據部分之告訴人乙○○、丙○○與丁○○指訴與證人石彩芬、石淑環、黃鴻志、
    謝福庭、邱正森與劉善美於偵查中具結所為之證述；另就非
    供述證據部分之照片、錄音帶及錄音譯文、監視錄影帶、監
    視器錄影光碟與勘驗筆錄等均表示沒有意見，且未與被告明
    示之意思相反。另於原審法院94年10月 4日審理程序調查證
    據時，被告輔佐人與被告均未對上開所示證據是否有不得為
    證據之情形於言詞辯論終結前聲明異議，再於上訴本院審理
    調查證據時，被告及其辯護人亦未對上開所示證據是否有不
    得為證據之情形於言詞辯論終結前聲明異議，分別有上開準
    備程序與審理筆錄可稽。依刑事訴訟法第35條第2項、第159
    條之5第2項等規定，前揭證據自均得為本件認定被告犯罪事
    實之證據，合先敘明。
二、訊據被告僅坦承分別於右揭時地在場及對丙○○出言辱罵之
    事實，惟矢口否認有何對乙○○公然侮辱、及其他之恐嚇、
    毀損及侵入住宅之犯行，辯稱：乙○○住處後面土地均係伊
    所有，伊並未以三字經罵乙○○，亦未拿東西或石頭丟乙○○向她恐嚇，僅係大家不高興而已，伊亦未損壞監視器及油
    箱蓋；又伊僅在大馬路上，並未進入丁○○家中；再伊現均
    按時服藥控制、病況已有改善，且已與告訴人達成和解，原
    審宣告刑執行後令入相當處所監護長達一年之保安處分亦屬
    不當云云。
三、經查：
  (一)被告右揭時地侮辱告訴人乙○○部分，業據告訴人乙○○於
    警詢、偵查中指述明確（參見臺灣南投地方法院檢察署94年
    度他字第 206號卷第48頁、同署94年度偵字第1670號偵查卷
    第 9頁），核與證人謝福庭、石彩芬、石淑環於偵查中證述
    情節相符（參見前揭他字第 206號卷第49頁），且有被告分
    別於94年1月6日、7日、9日、同年3月 29日以臺語「幹你娘
    」、「老雞掰」、「幹你娘老雞掰」、「罵你娘老雞掰啦」
    、「你的雞掰都是眾人的」、「幹你娘雞掰邊」、「你爸就
    雞掰」、「吃小」、「你娘雞掰」、「說你娘雞掰」、「幹
    」、「好你媽老雞掰」等穢語，公然辱罵乙○○之錄音譯文
    與錄音帶4捲（附於前揭他字第206號卷第22至第43頁及第58
    頁之證物袋內）可稽。而上揭 4卷錄音帶內容，經檢察官於
    94年5月10日9時許當庭勘驗結果，發現錄音內容與告訴人乙○○前揭整理之錄音譯文內容大致相符，亦有勘驗筆錄 1份
    （附於前揭偵字第1670號卷第5頁）足憑。另有影音光碟1份
    （附於同卷第58頁之證物袋內）可資佐證。
  (二)右揭侮辱告訴人丙○○部分，業據被告於94年 3月10日警詢
    中自承確以臺語粗話「討客兄」等詞罵告訴人丙○○等語在
    卷（參見南投縣政府警察局草屯分局投草警刑字第09400078
    08號卷第 2頁），復經告訴人丙○○於警詢、偵查中指述綦
    詳，並稱被告另以臺語「幹你娘雞掰」之粗話公然侮辱伊等
    語（參見前揭警卷第 4頁、臺灣南投地方法院檢察署94年度
    偵字第1384號卷第 8頁）。此外，並有被告公然侮辱告訴人
    丙○○之錄音帶1捲（附於前揭警卷內）可資佐證。
  (三)被告連續恐嚇告訴人乙○○部分，業據告訴人乙○○於警詢
    、偵查中指述明確（參見前揭他字第 206號偵查卷第48頁、
    前揭偵字第1670號偵查卷第 9頁），核與證人謝福庭、石彩
    芬、石淑環與邱正森於偵查中證述情節相符（參見前揭第20
    6 號偵查卷第49頁、第87頁），且有南投縣政府警察局南投
    分局半山派出所現場勘查報告與刑案現場測繪圖各 1份（附
    於前揭偵字第1670號偵查卷第14至第15頁）、及影音光碟 1
    份（附於同卷第58頁之證物袋內）可資佐證。
  (四)損壞告訴人乙○○所有之監視攝影機部分，亦據告訴人乙○○於偵查中指述明確（參見前揭他字第 206號卷第48頁），
    核與證人石彩芬、石淑環於偵查中證述情節相符（參見前揭
    他字第 206號偵查卷第49頁），另有被告毀損告訴人乙○○
    所有之監視攝影機連續照片 5張及毀損後該監視攝影機主體
    與電源訊號線已拉扯分離之相片2張（附於前揭他字第206號
    卷第16至第17頁與第57頁）可稽。被告前於原審中曾辯稱該
    監視攝影機僅外殼損壞等語，尚無依據。
  (五)損壞告訴人丁○○車牌 DU-7041號小客車之油箱蓋部分，業
    據被告於94年3月10日、同年3月15日警詢中自承確有持磚頭
    砸向告訴人丁○○所有前揭自小客車油箱蓋之犯行（參見南
    投縣政府警察局草屯分局投草警刑字第0940007645號卷第 1
    、2頁、同局投草警刑字第0940007969號卷第3頁），且據告
    訴人丁○○於警詢中指證（參見前揭投草警刑字第09400079
    69號卷第 5頁）及證人丙○○於警詢中證述明確（參見前揭
    投草警刑字第0940007645號卷第 4頁），另有被告所持砸向
    丁○○所有前揭自小客車油箱蓋之磚頭 1個與該自小客車油
    箱蓋毀損情形相片共計9張（附於前揭投草警刑字第0940007
    64 5號卷第6至第10頁）足稽，並有被告毀損過程之錄影帶1
    卷（附於臺灣南投地方法院檢察署94年度偵字第1385號卷證
    物袋內）可憑，且扣得該磚頭1個與已毀損之油箱蓋1枚可資
    佐證。
  (六)無故侵入告訴人丁○○住宅部分，亦據告訴人丁○○於警詢
    、偵查中指述明確（參前揭投草警刑字第0940007969號卷第
    5頁、前揭偵字第1384號偵查卷第8頁），核與證人劉善美於
    偵查中證述情節相符（參見前揭偵字第1384號卷第 8頁），
    並有告訴人丁○○提供之監視攝影機翻製光碟片（附於前揭
    投草警刑字第0940007969號卷內）可稽，且經檢察官於94年
    5月10日9時許當庭勘驗上開光碟內容，發現被告確於94年 3
    月 8日11時10分10秒自人行道轉而進入告訴人丁○○房屋內
    ，同日11時10分48秒與告訴人丁○○自該屋內走出後，被告
    手持長條狀物，與告訴人丁○○爭吵，嗣後旁人才將被告所
    持長條狀物取走等情，亦有勘驗筆錄 1份（參臺灣南投地方
    法院檢察署94年度偵字第1409號卷第 6頁）可稽。被告雖於
    原審舉證人李文財欲以證明伊並未侵入告訴人丁○○之住宅
    ，惟證人李文財固於原審法院審理時到庭證稱略以：被告有
    一次因為車子停在告訴人丁○○家門口，而被丁○○凶，當
    時伊聽到後，就跑出去拉住被告，隔壁富野日本料理的人則
    將告訴人丁○○拉住，我就叫被告趕快將車子開走，被告並
    未手持撐衣桿，亦未進入告訴人丁○○家中等語，惟亦明白
    證稱無法確定上開情形是發生94年3月8日等語（參原審94年
    10 月4日審理筆錄）。證人李文財既未能確認所見聞之時間
    ，自無從以其所證未見事項為有利被告之認定，況即便證人
    李文財所證確為94年3月8日發生情形，內容亦與前揭監視攝
    影機攝得情形不符，而尚難採信。
  (七)綜上所述，被告上揭連續公然侮辱、連續恐嚇危害安全、連
    續毀損他人之物與侵入住宅之事證均已明確，被告空言否認
    ，並不可採，其犯行洵堪認定，應予論罪科刑。
四、被告就事實一之(一)部分，在不特定之人得共見共聞之場所，
    以臺語「幹你娘」、「老雞掰」、「幹你娘老雞掰」、「罵
    你娘老雞掰啦」、「你的雞掰都是眾人的」、「幹你娘雞掰
    邊」、「你爸就雞掰」、「吃小」、「你娘雞掰」、「說你
    娘雞掰」、「幹」、「好你媽老雞掰」、「討客兄」、「幹
    你娘雞掰」等足以貶損他人在社會上所保持之人格及地位之
    抽象粗鄙言語謾罵告訴人乙○○與丙○○，核其此部分所為
    ，係犯刑法第309條第1項之公然侮辱罪；被告就事實一之(二)
    部分，所為係犯刑法第 305條之恐嚇危害安全罪；另按刑法
    第 354條之毀損罪，係以使所毀損之物，失其全部或一部之
    效用為構成要件（最高法院47年台非字第34號判例參照）。
    被告右揭事實一之(三)部分中，毀損告訴人乙○○所有之監視
    攝影機，毀損後該監視攝影機主體與電源訊號線已拉扯分離
    ，無從使用；另持磚頭砸向告訴人丁○○所有前揭自小客車
    油箱蓋，致該油箱蓋斷裂破損，顯均已達喪失錄影與遮蔽加
    油孔效用之程度，核其此部分所為，係犯刑法第 354條之毀
    損器物罪；被告就事實一之(四)部分，係犯刑法第306條第1項
    之侵入住居罪。被告先後多次公然侮辱、恐嚇危害安全與毀
    損器物犯行，均時間緊接，且觸犯構成要件相同之罪，顯均
    係基於概括犯意而為，均係連續犯，各應依刑法第56條之規
    定，以 1罪論，並皆加重其刑。被告所犯上開公然侮辱、恐
    嚇危害安全、毀損器物、侵入住居 4罪間，犯意各別，行為
    互殊，應予分論併罰。
五、又被告罹患老年癡呆症，於94年年初起，漸有明顯之記憶力
    缺損、人格轉變、自我控制變差及判斷力受損等現象，而老
    年癡呆症為全面性、長期性之功能退化疾病，從而其為本件
    各項犯行時，其知覺理會與判斷作用，已較平常人之程度明
    顯降低，應已達精神耗弱之程度等情，有行政院衛生署草屯
    療養院94年 7月27日草療精字第4007號函附之精神鑑定報告
    書 1份附於原審卷可稽，另有財團法人彰化基督教醫院94年
    6月8日診斷書 1份、被告重大傷病免自行部分負擔證明卡影
    本1份附於原審卷可考，應依刑法第19條第2項規定，減輕被
    告所犯前開 4罪之刑，其中之公然侮辱、恐嚇危害安全、毀
    損器物3罪，並先加後減之。
六、從而，原審以被告右揭犯行事證明確，並依刑事訴訟法第45
    2條、第299條第1項前段，刑法第56條、第 309條第1項、第
    305條、第354條、第306條第1項、第51條第5款、第6款、第
    41條第1項前段、第19條第2項，罰金罰鍰提高標準條例第 1
    條前段、第 2條規定，並審酌被告因情緒控制不佳且因土地
    糾紛與鄰居相處不睦，進而為本件犯行之犯罪動機，其犯罪
    貶損他人人格、恐嚇他人多次，侵入他人住居一次並毀損監
    視攝影機與小客車油箱蓋之損害情形，犯後矢口否認犯行，
    並於原審準備程序時，仍時有起立叫囂（參該院準備程序筆
    錄），態度不佳等一切情狀，分別量處被告拘役三十日（公
    然侮辱部分）及二十日（侵入住宅部分）、有期徒刑四月（
    恐嚇部分）及三月（毀損部分），並定其應執行刑為有期徒
    刑六月、拘役四十日（原判決定執行刑中另有令入相當處所
    監護之保安處分部分應予除外，此部分詳後敘），及諭知易
    科罰金之折算標準，且敘明扣案之磚頭一個，雖係被告持以
    毀損告訴人丁○○所有自小客車油箱蓋所用之物，然並非被
    告所有，爰不予宣告沒收。核原判決就此部分之認事用法均
    無不當，量刑亦屬妥適，被告徒執陳詞否認犯行提起上訴，
    指摘原判決不當、量刑過重，殊非可採，被告就此部分之上
    訴殊無理由，應予駁回。
七、原審另以為免被告再生類似犯行，對社會造成難以預期之危
    害，因認被告宜輔以專業醫師治療，爰併宣告應於刑之執行
    完畢或赦免後，令入相當處所施以監護一年，固非無見，惟
    查本件被告係罹患老年癡呆症致漸有明顯之記憶力缺損、人
    格轉變、自我控制變差及判斷力受損等現象，而老年癡呆症
    係全面性、長期性之功能退化疾病等情，業經原審送請鑑定
    在案，而本案被告係肇因於其土地糾紛與特定之鄰人齟齬所
    致，核與其他暴力精神病患者之對不特定人所生未能預期性
    之危害尚屬有間，且被告於本院審理時業已知悔、態度尚佳
    ，復與告訴人丙○○、乙○○達成協議，有告訴人丙○○立
    具之協議書及乙○○出具之撤回告訴狀在卷可憑，足徵被告
    病狀已有改善，知所控制，是本院認應尚無令入相當處所輔
    以專業醫師治療一年之必要，原審未及審酌及此，就此部分
    宣告令入相當處所施以監護之保安處分容有未洽，被告上訴
    指摘就此部分保安處分之宣告不當，非無理由，應由本院將
    此部分撤銷。
八、至被告辯護人另聲請再將被告送請彰化基督教醫院鑑定被告
    並無施以長期監護必要乙節，查被告於原審中業經送請行政
    院衛生署草屯療養院鑑定明確，前已述及，且本件既經本院
    就原判決令入相當處所施以監護之宣告已為撤銷，自再無送
    由鑑定之必要，附此敘明。
九、公訴人另以94年度偵字第3860號案件移送併辦意旨略以：被
    告意圖為自己不法利益，於94年8月24日6時30分許，以鋤頭
    挖毀南投市○○路○段352號乙○○住處廚房外地基，致生損
    害於乙○○，並在該廚房外牆地基建築小水池，而竊佔乙○○所有之土地，因認被告此部分另涉有刑法第 354條之毀損
    罪、同法第320條第2項之竊佔罪嫌等語。訊據被告固堅詞否
    認有何此部分之毀損及竊佔犯行，經查，本件併辦部分所指
    之犯行，與本案中毀損部分犯行之時間（94年 1月11日及同
    年 3月10日）相距長達半年餘，已難認係基於概括犯意，且
    併辦意旨所指另牽連犯有竊佔罪嫌，更與本案之毀損犯行手
    段迥異，殊不能認有何裁判上一罪關係，併辦部分非屬本案
    起訴效力所及，應退由檢察官另為處理，亦併敘明之。
據上論結，應依刑事訴訟法第368條、第369條第1項前段、第364
條，判決如主文。
本案經檢察官戊○○到庭執行職務。
中    華    民    國    95    年    3     月    23    日
            刑事第十一庭  審判長法  官    黃  梅  月
                                法  官    林  宜  民
                                法  官    林  欽  章
上列正本證明與原本無異。
不得上訴。
                                書記官    巫  彥  佳
中    華    民    國    95    年    3     月    23    日
                                                      A


司法院資訊處製作；財團法人民間司法改革基金會備份。
